ACORDAO-COMPLETO-2504845

ACÓRDÃO 12467/2021 ATA 32/2021 - SEGUNDA CÂMARA

VISTOS, relatados e discutidos estes autos referentes à Tomada de Contas Especial deflagrada pelo Ministério da Mulher, da Família e dos Direitos Humanos contra a Fundação Centro de Referência da Cultura Negra - FCRCN e a Sra. Cleide Hilda de Lima Souza, presidente da entidade no período de 20/11/2006 a 7/5/2018, em face da não comprovação da regular aplicação dos recursos repassados à Fundação por meio do Convênio 718.591/2009, que tinha por objeto apoiar financeiramente o "Projeto Fortalecimentos das Ações Culturais e da Literatura Afro-Brasileira" em Belo Horizonte/MG. 
ACORDAM os Ministros do Tribunal de Contas da União, reunidos em sessão da 2ª Câmara, ante as razões expostas pelo Relator, em:
9.1. com fundamento nos arts. 1º, inciso I, 16, inciso III, alíneas b e c, 19, caput, e 23, inciso III, da Lei 8.443/1992, julgar irregulares as contas da Fundação Centro de Referência da Cultura Negra e da Sra. Cleide Hilda de Lima Souza, condenando-as solidariamente ao pagamento das quantias abaixo discriminadas, atualizadas monetariamente e acrescidas dos juros de mora, calculados a partir das correspondentes datas até a efetiva quitação, fixando-lhes o prazo de 15 (quinze) dias, a contar do recebimento das notificações, para que comprovem, perante o Tribunal (art. 214, inciso III, alínea a, do Regimento Interno/TCU) , o recolhimento da dívida ao Tesouro Nacional, na forma da legislação em vigor:
	Data de ocorrência
	Valor histórico (R$) 

	4/2/2010
	273,50

	4/2/2010
	912,00

	4/2/2010
	1.008,00

	5/2/2010
	1.120,00

	5/3/2010
	777,60

	8/3/2010
	1.883,00

	8/3/2010
	13,50

	5/4/2010
	1.209,60

	8/4/2010
	15.623,90

	8/4/2010
	756,00

	19/4/2010
	610,32

	22/4/2010
	504,00

	5/5/2010
	809,10

	7/5/2010
	1.854,90

	7/5/2010
	2.850,00

	10/5/2010
	126,18

	10/5/2010
	43,88

	17/5/2010
	868,50

	19/5/2010
	1.205,96

	7/6/2010
	777,60

	8/6/2010
	1.085,40

	8/6/2010
	756,00

	5/7/2010
	777,60

	7/7/2010
	151,00

	7/7/2010
	1.854,90

	13/7/2010
	14.212,73

	29/7/2010
	116,59

	5/8/2010
	1.854,90

	5/8/2010
	777,60

	27/8/2010
	116,19

	6/9/2010
	1.425,60

	9/9/2010
	93,10

	9/9/2010
	1.854,90

	24/9/2010
	1.363,50

	5/10/2010
	777,60

	8/10/2010
	390,47

	25/10/2010
	1.085,40

	3/11/2010
	756,00

	4/11/2010
	189,00

	5/11/2010
	777,60

	8/11/2010
	1.085,40

	8/11/2010
	756,00

9.2. aplicar individualmente à Fundação Centro de Referência da Cultura Negra e à Sra. Cleide Hilda de Lima Souza a multa capitulada no art. 57 da Lei 8.443/1992, no valor de R$ 15.000,00 (quinze mil reais) , fixando-lhes o prazo de 15 (quinze) dias, a contar do recebimento das notificações, para que comprovem, perante o Tribunal (art. 214, inciso III, alínea a, do Regimento Interno/TCU) , o recolhimento da dívida ao Tesouro Nacional, atualizada monetariamente desde a data deste Acórdão até a do efetivo recolhimento, se for paga após o vencimento, na forma da legislação em vigor;
9.3. autorizar, caso requerido, com base no art. 26 da Lei 8.443/1992, o parcelamento das dívidas constantes nos subitens 9.1 e 9.2 deste Acórdão em até 36 (trinta e seis) parcelas mensais e sucessivas, sobre as quais incidirão os correspondentes acréscimos legais (débito: atualização monetária e juros de mora; multa: atualização monetária) , esclarecendo às responsáveis que a falta de pagamento de qualquer parcela importará no vencimento antecipado do saldo devedor, sem prejuízo das demais medidas legais;
9.4. autorizar, desde logo, a cobrança judicial das dívidas, nos termos do art. 28, inciso II, da Lei 8.443/1992, caso não atendidas as notificações; e
9.5. remeter cópia deste Acórdão à Procuradoria da República no Estado de Minas Gerais, com fundamento no art. 16, § 3º, da Lei 8.443/1992 c/c o § 7º do art. 209 do Regimento Interno do TCU, para adoção das providências julgadas cabíveis, e ao Ministério da Mulher, da Família e dos Direitos Humanos, para ciência.

Tomada de Contas Especial deflagrada em face da não comprovação da regular aplicação dos recursos repassados à Fundação Centro de Referência da Cultura Negra por meio do Convênio 718.591/2009, que tinha por objeto o apoio financeiro ao Projeto Fortalecimentos das Ações Culturais e da Literatura Afro-Brasileira Brasileira em Belo Horizonte/MG.

Segunda Câmara

Fundação Centro de Referência da Cultura Negra.

3. Responsáveis: Cleide Hilda de Lima Souza (XXX.619.526-XX) e Fundação Centro de Referência da Cultura Negra (03.599.337/0001-55).

13.1. Ministros presentes: Bruno Dantas (Presidente), Augusto Nardes, Aroldo Cedraz e Raimundo Carreiro.
13.2. Ministros-Substitutos presentes: Marcos Bemquerer Costa (Relator) e André Luís de Carvalho.

MARCOS BEMQUERER

A presente Tomada de Contas Especial foi instaurada pelo Ministério da Mulher, da Família e dos Direitos Humanos contra a Fundação Centro de Referência da Cultura Negra - FCRCN e a Sra. Cleide Hilda de Lima Souza, presidente da entidade no período de 20/11/2006 a 7/5/2018, em face da não comprovação da regular aplicação dos recursos repassados à Fundação por meio do Convênio 718.591/2009, que tinha por escopo apoiar financeiramente o "Projeto Fortalecimentos das Ações Culturais e da Literatura Afro-Brasileira" em Belo Horizonte/MG.
2.               Para implementar o objeto pactuado foi prevista a quantia de R$ 79.127,46. Desse valor, R$ 76.753,68 foram transferidos dos cofres federais à entidade (peça 13) e o quantum de R$ 2.373,78 coube à quota de contrapartida do convenente. 
3.	A Controladoria-Geral da União certificou a irregularidade das contas (peça 66) e a autoridade ministerial atestou haver tomado conhecimento dessa conclusão (peça 68) .
4.               Neste Tribunal, a Secretaria de Controle Externo de Tomada de Contas Especial - SecexTCE apresentou resumo do iter processual e empreendeu o exame técnico da matéria por meio da instrução inserta à peça 107, que reproduzo em parte e com ajustes de forma:
"10. Na instrução inicial (peça 71) , analisando-se os documentos nos autos, concluiu-se pela necessidade de realização de citação para as seguintes irregularidades: 
10.1 Irregularidade 1: não comprovação da execução física do objeto do convênio.
10.1.1 Evidências da irregularidade: documentos técnicos presentes nas peças 2, 4, 14, 33 e 34.
10.1.2 Normas infringidas: art. 37, caput, c/c o art. 70, parágrafo único, da Constituição Federal de 1988; art. 93 do Decreto-lei 200/1967; art. 50, § 3º, da Portaria Interministerial 127/2008, e Termo do Convênio. 
10.2 Débito relacionado aos responsáveis Cleide Hilda de Lima Souza (CPF: XXX.619.526-XX) e Fundação Centro de Referência da Cultura Negra (CNPJ: 03.599.337/0001-55) :
	Data de ocorrência
	Valor histórico (R$) 
	Identificador da parcela

	4/1/2010
	76.753,68
	D1

10.2.1 Cofre credor: Tesouro Nacional.
10.2.2 Responsável: Fundação Centro de Referência da Cultura Negra (CNPJ: 03.599.337/0001-55) .
10.2.2.1 Conduta: não comprovar a execução dos itens previstos no plano de trabalho do convênio e/ou o nexo de causalidade entre os recursos transferidos e as despesas efetuadas.
10.2.2.2 Nexo de causalidade: a não apresentação de documentos que comprovassem a execução dos itens previstos no plano de trabalho resultou na presunção de dano ao erário.
 (...) 
10.2.3 Responsável: Cleide Hilda de Lima Souza (CPF: XXX.619.526-XX) .
10.2.3.1 Conduta: não comprovar a execução dos itens previstos no plano de trabalho do convênio e/ou o nexo de causalidade entre os recursos transferidos e as despesas efetuadas.
10.2.3.2 Nexo de causalidade: a não apresentação de documentos que comprovassem a execução dos itens previstos no plano de trabalho resultou na presunção de dano ao erário.
 (...) 
11. Irregularidade 2: divergência total ou parcial entre a movimentação financeira e os documentos de despesa apresentados.
11.1 Evidências da irregularidade: documentos técnicos presentes nas peças 2, 4, 14, 33 e 34.
11.2 Normas infringidas: art. 37, caput, c/c o art. 70, parágrafo único, da Constituição Federal de 1988; art. 93 do Decreto-lei 200/1967; art. 50, § 3º, da Portaria Interministerial 127/2008, e Termo do Convênio. 
11.3 Débito relacionado aos responsáveis Cleide Hilda de Lima Souza (CPF: XXX.619.526-XX) e Fundação Centro de Referência da Cultura Negra (CNPJ: 03.599.337/0001-55) :
	Data de ocorrência
	Valor histórico (R$) 
	Identificador da parcela

	4/1/2010
	76.753,68
	D1

11.4 Cofre credor: Tesouro Nacional.
11.5 Responsável: Fundação Centro de Referência da Cultura Negra (CNPJ: 03.599.337/0001-55) .
11.5.1 Conduta: não comprovar a execução dos itens previstos no plano de trabalho do convênio e/ou o nexo de causalidade entre os recursos transferidos e as despesas efetuadas.
11.5.1.1 Nexo de causalidade: a não apresentação de documentos que comprovassem a execução física e financeira dos itens previstos no plano de trabalho resultou na presunção de dano ao erário.
 (...) 
11.5.2 Responsável: Cleide Hilda de Lima Souza (CPF: XXX.619.526-XX) .
11.5.2.1 Conduta: não comprovar a execução dos itens previstos no plano de trabalho do convênio e/ou o nexo de causalidade entre os recursos transferidos e as despesas efetuadas.
11.5.2.2 Nexo de causalidade: a não apresentação de documentos que comprovassem a execução física e financeira dos itens previstos no plano de trabalho resultou na presunção de dano ao erário.
 (...) 
12. Em cumprimento ao pronunciamento da unidade (peça 73) , foram efetuadas citações dos responsáveis, nos moldes adiante:
a)  Cleide Hilda de Lima Souza - promovida a citação da responsável, conforme delineado adiante:
	Comunicação: Ofício 3.888/2020 - Seproc (peça 77) .
Data da Expedição: 3/3/2020.
Data da Ciência: não houve (Ausente) (peça 83) .
Observação: Ofício enviado para o endereço do responsável, conforme pesquisa na base de dados no sistema da Receita Federal, custodiada pelo TCU (peça 74) .

	Comunicação: Ofício 3.889/2020 - Seproc (peça 76) .
Data da Expedição: 3/3/2020.
Data da Ciência: não houve (Mudou-se) (peça 80) .
Observação: Ofício enviado para o endereço do responsável, conforme pesquisa na base de dados no sistema do TSE, custodiada pelo TCU (peça 74) .

	Comunicação: Edital 0486/2020 - Seproc (peça 84) .
Data da Publicação: 28/4/2020.
Fim do prazo para a defesa: 14/5/2020.

b)  Fundação Centro de Referência da Cultura Negra - promovida a citação do responsável, conforme delineado adiante:
	Comunicação: Ofício 3.892/2020 - Seproc (peça 78) .
Data da Expedição: 3/3/2020.
Data da Ciência: não houve (Mudou-se) (peça 79) .
Observação: Ofício enviado para o endereço do responsável, conforme pesquisa na base de dados no sistema da Receita Federal, custodiada pelo TCU (peça 75) .

	Comunicação: Edital 0487/2020 - Seproc (peça 85) .
Data da Publicação: 28/4/2020.
Fim do prazo para a defesa: 14/5/2020.

13. Conforme Despacho de Conclusão das Comunicações Processuais (peça 88) , as providências inerentes às comunicações processuais foram concluídas. 
14. Transcorrido o prazo regimental, os responsáveis Cleide Hilda de Lima Souza e Fundação Centro de Referência da Cultura Negra permaneceram silentes, motivo pelo qual foram considerados revéis, nos termos do art. 12, § 3º, da Lei 8.443/1992.
15. Na instrução de peça 89, analisando-se os elementos constantes dos autos, concluiu-se pelo julgamento irregular das contas, imputação de débito e multa aos responsáveis. Após anuência das instâncias superiores (peças 90 e 91) e manifestação do MP/TCU concordando com a proposta alvitrada (peça 92) , o Ministro-Relator determinou o retorno dos autos com vistas à análise da documentação acostada às peças 48 a 62 (peça 93) .
16. Na instrução de peça 95, analisando os documentos vistos às peças 48 a 62, concluiu-se que eles não eram suficientes para comprovar a regularidade da execução financeira dos recursos. Desse modo, foi novamente proposto o julgamento irregular das contas e imputação de débito e cominação de multa aos responsáveis.
17. Apesar de o titular da unidade técnica concordar que os elementos constantes nos autos eram insuficientes para comprovar a regularidade da execução, e com julgamento das contas nos termos propostos, entendeu que deveria ser realizada diligência ao Banco do Brasil [para obter] o extrato da conta específica do convênio, identificando os beneficiários dos pagamentos, inclusive nas modalidades de aviso de débito e emissão de DOC (peça 96) .
18. A diligência foi promovida por intermédio do Ofício 1641/2021-TCU/Seproc, de 8/4/2021 (peça 98) , recebido em 9/4/2021.
19. Conforme o Despacho de Conclusão das Comunicações Processuais (peça 106) , as providências inerentes às comunicações processuais foram concluídas.
20. A resposta do Banco do Brasil se encontra à peça 100, acompanhada da documentação vista às peças 101-105.
ANÁLISE DOS PRESSUPOSTOS DE PROCEDIBILIDADE DA IN/TCU 71/2012
Avaliação de Viabilidade do Exercício do Contraditório e da Ampla Defesa
21. Verifica-se que não houve o transcurso de mais de dez anos desde o fato gerador sem que tenha havido a notificação dos responsáveis pela autoridade administrativa federal competente (art. 6º, inciso II, c/c art. 19 da IN/TCU 71/2012, modificada pela IN/TCU 76/2016) , uma vez que o fato gerador da irregularidade sancionada ocorreu no período de 3/2 a 8/11/2010, e os responsáveis foram notificados sobre as irregularidades pela autoridade administrativa competente conforme abaixo:
1.1. Cleide Hilda de Lima Souza, por intermédio do ofício visto à peça 20, recebido em 14/8/2015 (peça 26) ; e
1.2. Fundação Centro de Referência da Cultura Negra, excepcionalmente, não houve notificação. 
Valor de Constituição da TCE 	
22. Verifica-se, ainda, que o valor atualizado do débito apurado (sem juros) em 1º/1/2017 é de R$ 100.984,16, portanto superior ao limite mínimo de R$ 100.000,00, na forma estabelecida conforme os arts. 6º, inciso I, e 19 da IN/TCU 71/2012, modificada pela IN/TCU 76/2016. 
OUTROS PROCESSOS/DÉBITOS NOS SISTEMAS DO TCU COM OS MESMOS RESPONSÁVEIS
23. Informa-se que não foi encontrado débito imputável aos responsáveis em outros processos no Tribunal.
24. A Tomada de Contas Especial está devidamente constituída e em condição de ser instruída.
EXAME TÉCNICO
25. O exame dos documentos de peças 48 a 62, 100 a 105 constatou os seguintes pagamentos:
	Cheque
	Data
	Valor
	Credor
	Localização

	850001
	3/2/2010
	1.959,81
	Lar Imóveis Ltda. - refere-se a aluguel de imóvel
	Peça 55, p. 2, peça 48, p. 1, peça 105, p. 13-14

	Aviso de débito
	4/2/2010
	273,50
	Celeste Maria (pouco inteligível) 
	Peça 55, p. 2

	850002
	4/2/2010
	912,00
	GPS e Prefeitura Municipal de Belo Horizonte
	Peça 55, p. 2, peça 48, p. 2, peça 101, p. 6-7

	850003
	4/2/2010
	1.008,00
	Maria Imaculada Marcelino Ferreira
	Peça 55, p. 2, peça 48, p. 3, peça 101, p. 7

	850004
	5/2/2010
	1.120,00
	Celeste Maria (pouco inteligível) 
	Peça 55, p. 2, peça 48, p. 4, peça 101, p. 7

	850005
	4/3/2010
	1.959,81
	Lar Imóveis
	Peça 55, p. 3, peça 48, p. 5, peça 101, p. 15-16

	850006
	5/3/2010
	777,60
	Banco do Brasil - GPS e Prefeitura Municipal de Belo Horizonte
	Peça 55, p. 3, peça 49, p. 1, peça 101, p. 6

	Aviso de débito
	8/3/2010
	1.883,00
		Peça 55, p. 3

	Aviso de débito
	8/3/2010
	13,50
		Peça 55, p. 3

	850007
	31/3/2010
	1.959,81
	Lar Imóveis Ltda.
	Peça 55, p. 3, peça 49, p. 2, peça 105, p. 11-12

	850008
	5/4/2010
	1.209,60
	Banco do Brasil -GPS e Prefeitura Municipal de 
Belo Horizonte
	Peça 55, p. 4, peça 49, p. 3, peça 101, p. 5

	Aviso de débito
	8/4/2010
	15.623,90
		Peça 55, p. 4

	850009
	8/4/2010
	756,00
	Maria Imaculada Marcelino Ferreira
	Peça 55, p. 4, peça 49, p. 4, peça 101, p. 5-6

	Transf. para depósito
	19/4/2010
	610,32
		Peça 55, p. 4

	850010
	22/4/2010
	504,00
	Evandro Nunes de Lima
	Peça 55, p. 4, peça 49, p. 5, peça 101, p. 6

	850012
	5/5/2010
	809,10
	Banco do Brasil - GPS, DARF e Prefeitura Municipal de Belo Horizonte
	Peça 55, p. 5, peça 52, p. 2, peça 101, p. 4-5

	Aviso de débito
	7/5/2010
	1.854,90
		Peça 55, p. 5

	Aviso de débito
	7/5/2010
	2.850,00
		Peça 55, p. 5

	Aviso de débito
	10/5/2010
	126,18
		Peça 55, p. 5

	Aviso de débito
	10/5/2010
	43,88
		Peça 55, p. 5

	Emissão de DOC
	17/5/2010
	868,50
	Associação Musical Arte e Cultura
	Peça 55, p. 5, peça 102

	Emissão de DOC
	19/5/2010
	1.205,96
	RJS Serv. Gráficos Ltda.
	Peça 55, p. 5, peça 102

	850011
	28/5/2010
	1.959,81
	Lar Imóveis Ltda.
	Peça 55, p. 5, peça 52, p. 1

	850013
	28/5/2010
	1.959,81
	Lar Imóveis Ltda.
	Peça 55, p. 5, peça 52, p. 3

	850014
	7/6/2010
	777,60
	Banco do Brasil - GPS e Prefeitura Municipal de Belo Horizonte
	Peça 56, p. 1, peça 52, p. 4, peça 101, p. 4

	Aviso de débito
	8/6/2010
	1.085,40
		Peça 56, p. 1

	850015
	8/6/2010
	756,00
	Maria Imaculada Marcelino Ferreira
	Peça 56, p. 1, peça 52, p. 5, peça 101, p. 4

	850016
	5/7/2010
	777,60
	Banco do Brasil - GPS e Prefeitura Municipal de Belo Horizonte
	Peça 56, p. 2, peça 51, p. 1, peça 101, p. 3-4

	Aviso de débito
	7/7/2010
	151,00
		Peça 56, p. 2

	Aviso de débito
	7/7/2010
	1.854,90
		Peça 56, p. 2

	Aviso de débito
	13/7/2010
	14.212,73
		Peça 56, p. 2

	Aviso de débito
	29/7/2010
	116,59
		Peça 56, p. 2

	Aviso de débito
	5/8/2010
	1.854,90
		Peça 56, p. 3

	850019
	5/8/2010
	777,60
	Banco do Brasil - GPS e Prefeitura Municipal de Belo Horizonte
	Peça 56, p. 3, peça 51, p. 4, peça 101, p. 3

	850017
	18/8/2010
	1.959,81
	Lar Imóveis Ltda.
	Peça 56, p. 3, peça 51, p. 2, peça 105, p. 5-6

	850018
	19/8/2010
	1.959,81
	Lar Imóveis Ltda.
	Peça 56, p. 3, peça 51, p. 3, peça 105, p. 7-8

	Aviso de débito
	27/8/2010
	116,19
		Peça 56, p. 3

	850020
	30/8/2010
	1.959,81
	Lar Imóveis Ltda.
	Peça 56, p. 3, peça 51, p. 5, peça 105, 9-10

	850021
	6/9/2010
	1.425,60
	Banco do Brasil - GPS e Prefeitura Municipal de Belo Horizonte
	Peça 56, p. 4, peça 50, p. 1, peça 101, p. 2-3

	Aviso de débito
	9/9/2010
	93,10
		Peça 56, p. 4

	Aviso de débito
	9/9/2010
	1.854,90
		Peça 56, p. 4

	Aviso de débito
	24/9/2010
	1.363,50
		Peça 56, p. 4

	850022
	4/10/2010
	1.959,81
	Lar Imóveis Ltda.
	Peça 56, p. 5, peça 50, p. 2, peça 105, p.3-4

	850026
	8/11/2010
	1.959,81
	Lar Imóveis - cheque foi devolvido
	Peça 104, p. 16, Peça 105, p. 1-2 

	850023
	5/10/2010
	777,60
	Banco do Brasil - GPS e Prefeitura Municipal de Belo Horizonte
	Peça 56, p. 5, peça 50, p. 3, peça 101, p. 2

	Aviso de débito
	8/10/2010
	390,47
		Peça 56, p. 5

	Aviso de débito
	25/10/2010
	1.085,40
		Peça 56, p. 5

	850025
	3/11/2010
	756,00
	Maria Imaculada Marcelino Ferreira
	Peça 57, p. 2, peça 50, p. 5, peça 101, p. 1

	850024
	4/11/2010
	189,00
	Evandro Nunes Passos
	Peça 56, p. 2, peça 50, p. 4, peça 101, p. 1

	850028
	5/11/2010
	777,60
	Banco do Brasil - GPS e Prefeitura Municipal de Belo Horizonte
	Peça 56, p. 2, peça 53, p. 2, peça 101, p. 1

	Aviso de débito
	8/11/2010
	1.085,40
		Peça 56, p. 2, 

	850029
	8/11/2010
	756,00
	Maria Imaculada Marcelino Ferreira
	Peça 56, p. 2, peça 53, p. 3, peça 101, p. 2

26. Observa-se que os documentos encaminhados pelo Banco do Brasil (peças 101 a 105) não foram suficientes para alterar, de forma expressiva, a situação demonstrada na instrução de peça 95. Entende-se que com a ausência da documentação comprobatória da despesa, torna-se inútil realizar nova diligência à sobredita instituição financeira, tendo em vista que comprovará apenas o pagamento, mas não evidenciará a finalidade do gasto. Portanto somente retardará o deslinde do processo. 
27. Consignou-se, na instrução identificada no parágrafo anterior, que apenas os extratos bancários e parte das cópias dos cheques bancários não eram suficientes para comprovar a regularidade da execução financeira, ante a ausência das notas fiscais, recibos e outros documentos que pudessem demonstrar a finalidade dos gastos, de forma a permitir que os recursos foram utilizados na finalidade do objeto pactuado.
28. O pagamento constitui uma das fases da despesa, que deve ser antecedido pela liquidação, a qual consiste na verificação de que os serviços foram prestados, os produtos entregues e por quem, se estão de acordo com o que foi solicitado, consoante arts. 62 e 63 da Lei 4.320/1964, conforme transcrito a seguir:
'Art. 62. O pagamento da despesa só será efetuado quando ordenado após sua regular liquidação.
Art. 63. A liquidação da despesa consiste na verificação do direito adquirido pelo credor tendo por base os títulos e documentos comprobatórios do respectivo crédito.
§ 1° Essa verificação tem por fim apurar:
I - a origem e o objeto do que se deve pagar;
II - a importância exata a pagar;
III - a quem se deve pagar a importância, para extinguir a obrigação.
§ 2º A liquidação da despesa por fornecimentos feitos ou serviços prestados terá por base:
I - o contrato, ajuste ou acordo respectivo;
II - a nota de empenho;
III - os comprovantes da entrega de material ou da prestação efetiva do serviço.'
29. Deste modo, não basta apenas que os pagamentos sejam comprovados mediante cheque nominal e/ou transferência bancária, nos quais sejam identificados o credor. Há a necessidade de comprovação que foram utilizados efetivamente para o cumprimento do objeto pactuado. No presente caso, conforme quadro visto no parágrafo 25, além da falta das notas fiscais ou documentos similares que comprovem a realização da despesa, não foi possível identificar os beneficiários, em sua completude.
30. Por outro lado, a jurisprudência deste Tribunal preconiza que prevalece no âmbito desta Corte de Contas o princípio da verdade material sobre a verdade formal. Assim, excepcionalmente, pode ser relevada a ausência de apresentação das notas fiscais quando comprovado o emprego dos recursos públicos no objeto conveniado (Acórdão 38/2007-TCU-Segunda Câmara, Relator Ministro Ubiratan Aguiar, 5.266/2018-Primeira Câmara, Relator Ministro Substituto Weder de Oliveira, 12.109/2018-Segunda Câmara, Relator Ministro Augusto Nardes, 3.875/2018-Primeira Câmara, Relator Ministro Vital do Rêgo, 454/2020-Segunda Câmara, Relatora Ministra Ana Arraes) .
31. Considerando que o órgão repassador atestou que foi possível comprovar a execução física parcial do objeto conveniado, em constância com o princípio acima mencionado, buscou-se junto aos comprovantes acima identificados, se alguns deles poderiam ser aproveitados em favor da convenente. Verificou-se que os pagamentos realizados à empresa Lar Imóveis Ltda., nos valores mensais de R$ 1.959,81, tratam-se de locação de imóvel, que foi prevista no plano de trabalho no respectivo valor (peça 2, p. 11, 30) . Desse modo, entende-se que referida despesa deve ser aceita. Foram emitidos 10 cheques, contudo o cheque n. 850026 foi devolvido (peça 104, p. 16, quadro demonstrativo, parágrafo 25) , portanto a soma dos valores mensais perfaz R$ 17.638,29.
32. Foi possível ainda identificar o recolhimento de encargos à previdência social, recolhimento de imposto de renda e pagamentos realizados à Prefeitura Municipal de Belo Horizonte (peças 101 e 102) , os quais somam R$ 9.021,90 (quadro demonstrativo, parágrafo 25) . Não obstante, em face da ausência dos comprovantes da despesa, assim como os demais, nos quais não foi possível identificar os credores, não podem ser aceitos como regulares, porque não permitem averiguar se foram utilizados em favor do objeto pactuado. 
33. Os responsáveis foram citados pelo valor total repassado pelo órgão concedente, tendo como fato gerador da ocorrência do dano ao erário a data do repasse. Ocorre que a aceitação das despesas com aluguel, e em razão de os recursos terem sido aplicados no mercado financeiro (peça 103) , em consonância com o disposto no art. 9º, inciso II, da IN/TCU 71/2012, a data mais adequada a ser utilizada é a do saque dos recursos na conta corrente específica. 
34. A adoção do parâmetro acima não enseja a realização de nova citação, tendo em vista que a utilização das datas da efetiva saída dos recursos da conta corrente específica é mais benéfica aos responsáveis.
Da validade das notificações
35. Preliminarmente, cumpre tecer breves considerações sobre a forma como são realizadas as comunicações processuais no TCU. A esse respeito, destacam-se o art. 179, do Regimento Interno/TCU (Resolução 155, de 4/12/2002) , e o art. 4º, inciso III, § 1º, da Resolução TCU 170, de 30 de junho de 2004, verbis:
[Regimento Interno/TCU]
'Art. 179. A citação, a audiência ou a notificação, bem como a comunicação de diligência, farse-ão:
I - mediante ciência da parte, efetivada por servidor designado, por meio eletrônico, fac-símile, telegrama ou qualquer outra forma, desde que fique confirmada inequivocamente a entrega da comunicação ao destinatário;
II - mediante carta registrada, com aviso de recebimento que comprove a entrega no endereço do destinatário;
III - por edital publicado no Diário Oficial da União, quando o seu destinatário não for localizado'
[Resolução TCU 170/2004]
'Art. 3º As comunicações serão dirigidas ao responsável, ou ao interessado, ou ao dirigente de órgão ou entidade, ou ao representante legal ou ao procurador constituído nos autos, com poderes expressos no mandato para esse fim, por meio de:
I - correio eletrônico, fac-símile ou telegrama;
II - servidor designado;
III - carta registrada, com aviso de recebimento;
IV - edital publicado no Diário Oficial da União, quando o seu destinatário não for localizado, nas hipóteses em que seja necessário o exercício de defesa.
Art. 4º. Consideram-se entregues as comunicações:
I - efetivadas conforme disposto nos incisos I e II do artigo anterior, mediante confirmação da ciência do destinatário;
II - realizadas na forma prevista no inciso III do artigo anterior, com o retorno do aviso de recebimento, entregue comprovadamente no endereço do destinatário;
III - na data de publicação do edital no Diário Oficial da União, quando realizadas na forma prevista no inciso IV do artigo anterior.
§ 1º O endereço do destinatário deverá ser previamente confirmado mediante consulta aos sistemas disponíveis ao Tribunal ou a outros meios de informação, a qual deverá ser juntada ao respectivo processo.'
36. Bem se vê, portanto, que a validade da citação via postal não depende de que o aviso de recebimento seja assinado pelo próprio destinatário da comunicação, o que dispensa, no caso em tela, a entrega do AR em 'mãos próprias'. A exigência da norma é no sentido de o Tribunal verificar se a correspondência foi entregue no endereço correto, residindo aqui a necessidade de certeza inequívoca. 
37. Não é outra a orientação da jurisprudência do TCU, conforme se verifica dos julgados a seguir transcritos:
'São válidas as comunicações processuais entregues, mediante carta registrada, no endereço correto do responsável, não havendo necessidade de que o recebimento seja feito por ele próprio.' (Acórdão 3648/2013-TCU-Segunda Câmara, Relator Min. José Jorge) ;
'É prescindível a entrega pessoal das comunicações pelo TCU, razão pela qual não há necessidade de que o aviso de recebimento seja assinado pelo próprio destinatário. Entregandose a correspondência no endereço correto do destinatário, presume-se o recebimento da citação.' (Acórdão 1019/2008-TCU-Plenário, Relator Min. Benjamin Zymler) ; e
'As comunicações do TCU, inclusive as citações, deverão ser realizadas mediante Aviso de Recebimento - AR, via Empresa Brasileira de Correios e Telégrafos, bastando para sua validade que se demonstre que a correspondência foi entregue no endereço correto.' (Acórdão 1526/2007-TCU-Plenário, Relator Min. Aroldo Cedraz) .
38. A validade do critério de comunicação processual do TCU foi referendada pelo Supremo Tribunal Federal, nos termos do julgamento do MS-AgR 25.816/DF, por meio do qual se afirmou a desnecessidade da ciência pessoal do interessado, entendendo-se suficiente a comprovação da entrega do 'AR' no endereço do destinatário:
'Ementa: agravo regimental. Mandado de segurança. Desnecessidade de intimação pessoal das decisões do tribunal de contas da união. art. 179 do regimento interno do TCU. Intimação do ato impugnado por carta registrada, iniciado o prazo do art. 18 da lei nº 1.533/51 da data constante do aviso de recebimento. Decadência reconhecida. Agravo improvido.
O envio de carta registrada com aviso de recebimento está expressamente enumerado entre os meios de comunicação de que dispõe o Tribunal de Contas da União para proceder às suas intimações.
O inciso II do art. 179 do Regimento Interno do TCU é claro ao exigir apenas a comprovação da entrega no endereço do destinatário, bastando o aviso de recebimento simples.' 
Da revelia dos responsáveis Cleide Hilda de Lima Souza e Fundação Centro de Referência da Cultura Negra
39. No caso vertente, a citação de cada um dos responsáveis (Cleide Hilda de Lima Souza e Fundação Centro de Referência da Cultura Negra) se deu em endereços provenientes de pesquisas de endereços realizadas pelo TCU (v. parágrafos acima) , porquanto, devido ao insucesso de realizar a citação em endereços constantes na base de dados da Receita custodiada pelo TCU (peça 81) , buscou-se a notificação em endereços provenientes das bases de dados públicas custodiadas pelo TCU (TSE e Renach - peça 82) e das bases de dados do próprio TCU. A entrega dos ofícios citatórios nesses endereços não ficou comprovada, razão pela qual promoveu-se a notificação por edital publicado no Diário Oficial da União (peças 84 e 85) .
40. Importante destacar que, antes de promover a citação por edital, para assegurar a ampla defesa, buscaram-se outros meios possíveis para localizar e citar os responsáveis, nos limites da razoabilidade, fazendo juntar aos autos informação comprobatória dos diferentes meios experimentados que restaram frustrados, tal como se demonstrou no item anterior da presente instrução (Acórdão 4851/2017-TCU-Primeira Câmara, Relator Min. [Subst.] Augusto Sherman) .
41. Nos processos do TCU, a revelia não leva à presunção de que seriam verdadeiras todas as imputações levantadas contra os responsáveis, diferentemente do que ocorre no processo civil, em que a revelia do réu opera a presunção da verdade dos fatos narrados pelo autor (Acórdão 1009/2018-TCU-Plenário, Relator Min. Bruno Dantas; 2.369/2013 - TCU - Plenário, Relator Min. Benjamin Zymler e 2.449/2013 - TCU - Plenário, Relator Min. Benjamin Zymler) . Dessa forma, a avaliação da responsabilidade do agente não pode prescindir da prova existente no processo ou para ele carreada. 
42. Ao não apresentar sua defesa, os responsáveis deixaram de produzir prova da regular aplicação dos recursos sob sua responsabilidade, em afronta às normas que impõem aos gestores públicos a obrigação legal de, sempre que demandados pelos órgãos de controle, apresentar os documentos que demonstrem a correta utilização das verbas públicas, a exemplo do contido no art. 93 do Decreto-lei 200/1967: 'Quem quer que utilize dinheiros públicos terá de justificar seu bom e regular emprego na conformidade das leis, regulamentos e normas emanadas das autoridades administrativas competentes.' 
43. Mesmo as alegações de defesa não sendo apresentadas, considerando o princípio da verdade real que rege esta Corte, procurou-se buscar, em manifestações dos responsáveis na fase interna desta Tomada de Contas Especial, se havia algum argumento que pudesse ser aproveitado a seu favor. Contudo não foram apresentados argumentos na fase interna que pudessem vir a ser aproveitados em favor dos responsáveis.
44. Em se tratando de processo em que a parte interessada não se manifestou acerca das irregularidades imputadas, não há elementos para que se possa efetivamente aferir e reconhecer a ocorrência de boa-fé na conduta dos responsáveis, podendo este Tribunal, desde logo, proferir o julgamento de mérito pela irregularidade das contas, conforme os termos dos §§ 2º e 6º do art. 202 do Regimento Interno do TCU. 
 (...) 
Prescrição da Pretensão Punitiva
46. Vale ressaltar que a pretensão punitiva do TCU, conforme Acórdão 1441/2016-TCU-Plenário, [rel. min. Benjamin Zymler; red. min. Walton Alencar Rodrigues], que uniformizou a jurisprudência acerca dessa questão, subordina-se ao prazo geral de prescrição indicado no art. 205 do Código Civil, que é de dez anos, contado da data de ocorrência da irregularidade sancionada, nos termos do art. 189 do Código Civil, sendo este prazo interrompido pelo ato que ordenar a citação, a audiência ou a oitiva dos responsáveis.
47. No caso em exame, não ocorreu a prescrição, uma vez que a irregularidade sancionada ocorreu no período de 3/2 a 8/11/2010, e o ato de ordenação da citação ocorreu em 16/10/2019."
5.               Com essas considerações, a SecexTCE oferece ao Tribunal a proposta de encaminhamento que se segue (peças 107 a 109) :
5.1. considerar revéis a Sra. Cleide Hilda de Lima Souza e a Fundação Centro de Referência da Cultura Negra, com fulcro no art. 12, § 3º, da Lei 8.443/1992; 
5.2. julgar irregulares as contas da Sra. Cleide Hilda de Lima Souza e da Fundação precitada, com fundamento nos arts. 1º, inciso I, 16, inciso III, alíneas b e c, da Lei 8.443/1992, condenando-as solidariamente ao pagamento da seguinte quantia: 
	Data de ocorrência
	Valor histórico (R$) 

	4/2/2010
	273,50

	4/2/2010
	912,00

	4/2/2010
	1.008,00

	5/2/2010
	1.120,00

	5/3/2010
	777,60

	8/3/2010
	1.883,00

	8/3/2010
	13,50

	5/4/2010
	1.209,60

	8/4/2010
	15.623,90

	8/4/2010
	756,00

	19/4/2010
	610,32

	22/4/2010
	504,00

	5/5/2010
	809,10

	7/5/2010
	1.854,90

	7/5/2010
	2.850,00

	10/5/2010
	126,18

	10/5/2010
	43,88

	17/5/2010
	868,50

	19/5/2010
	1.205,96

	7/6/2010
	777,60

	8/6/2010
	1.085,40

	8/6/2010
	756,00

	5/7/2010
	777,60

	7/7/2010
	151,00

	7/7/2010
	1.854,90

	13/7/2010
	14.212,73

	29/7/2010
	116,59

	5/8/2010
	1.854,90

	5/8/2010
	777,60

	27/8/2010
	116,19

	6/9/2010
	1.425,60

	9/9/2010
	93,10

	9/9/2010
	1.854,90

	24/9/2010
	1.363,50

	5/10/2010
	777,60

	8/10/2010
	390,47

	25/10/2010
	1.085,40

	3/11/2010
	756,00

	4/11/2010
	189,00

	5/11/2010
	777,60

	8/11/2010
	1.085,40

	8/11/2010
	756,00

5.3. aplicar às responsáveis acima indicadas a multa prevista no art. 57 da Lei 8.443/1992;
5.4. autorizar, com fundamento no art. 26 da Lei 8.443/1992, o parcelamento e a cobrança judicial das dívidas, nos termos do art. 28, inciso II, da Lei 8.443/1992; e
5.5. encaminhar cópia da deliberação que vier a ser proferida à Procuradoria da República no Estado de Minas Gerais, com base no § 3º do art. 16 da Lei 8.443/1992 c/c o § 7º do art. 209 do Regimento Interno do TCU, e ao Ministério da Mulher, da Família e dos Direitos Humanos.
6.	O Ministério Público junto a este Tribunal, representado neste feito pelo Procurador Rodrigo Medeiros de Lima, concordou com o encaminhamento proposto pela Secex/TCE (peça 110) .
	É o Relatório.

não há.

Procurador Rodrigo Medeiros de Lima.

TOMADA DE CONTAS ESPECIAL. RECURSOS FEDERAIS REPASSADOS À ENTIDADE PRIVADA POR FORÇA DE CONVÊNIO. NÃO COMPROVAÇÃO DA BOA E REGULAR APLICAÇÃO DOS RECURSOS TRANSFERIDOS. REVELIA. IRREGULARIDADE DAS CONTAS. DÉBITO COM APLICAÇÃO DE MULTA.

TOMADA DE CONTAS ESPECIAL (TCE)

Secretaria de Controle Externo de Tomada de Contas Especial - SecexTCE.

A presente Tomada de Contas Especial foi instaurada pelo Ministério da Mulher, da Família e dos Direitos Humanos contra a Fundação Centro de Referência da Cultura Negra - FCRCN e a Sra. Cleide Hilda de Lima Souza, presidente da entidade no período de 20/11/2006 a 7/5/2018, em face da não comprovação da boa e regular aplicação dos recursos repassados à Fundação por meio do Convênio 718.591/2009, que tinha por escopo apoiar financeiramente o "Projeto Fortalecimentos das Ações Culturais e da Literatura Afro-Brasileira" em Belo Horizonte/MG (peça 9) . 
2.	Para implementar o objeto pactuado foi prevista a quantia de R$ 79.127,46. Desse valor, R$ 76.753,68 foram transferidos dos cofres federais à entidade (peça 13) e a quantia de R$ 2.373,78 coube à quota de contrapartida da convenente. 
3.	Diante da não apresentação de alguns documentos exigidos para fins de prestação de contas do ajuste, o concedente instaurou a presente Tomada de Contas Especial.
4. 	Nesta Corte, a Secretaria de Controle Externo de Tomada de Contas Especial - Secex/TCE empreendeu, por delegação de competência, a citação das responsáveis para que recolhessem o débito no valor integral dos recursos repassados e/ou apresentassem alegações de defesa acerca da não comprovação do bom e regular emprego dos recursos em questão.
5.	Notificadas, a FCRCN e sua ex-presidente não adimpliram a dívida e tampouco trouxeram ao descortino do Tribunal suas defesas, deixando transcorrer in albis o prazo que lhes foi conferido, o que caracteriza a revelia prevista no art. 12, § 3º, da Lei 8.443/1992.
6.	Em sua primeira análise do mérito do processo, a unidade instrutiva opinou, em essência, pela irregularidade das contas da Sra. Cleide Hilda de Lima Souza e da Fundação, com condenação solidária ao pagamento do débito integral (R$ 76.753,68, data de 4/1/2010) e aplicação da multa capitulada no art. 57 da Lei 8.443/1992 (peças 89/91) . O Ministério Público junto ao TCU concordou com a proposta da unidade técnica (peça 92) .
7.	Ao compulsar os autos, observei que a SecexTCE se baseou em documentos de análise emitidos por unidade administrativa subordinada ao tomador de contas, especialmente os seguintes: a) Parecer Técnico 109/2014 da Secretaria de Políticas de Promoção da Igualdade Racial (peça 33) ; e b) Nota Técnica 052/2015 da mesma Secretaria (peça 34) . 
8.	O Parecer Técnico 109/2014, que se refere à execução física da avença, registrou que foram executadas 8  (oito) das 16 (dezesseis) atividades previstas, equivalentes a 50% do objeto. A Nota Técnica 052/2015 indicou, entre outras informações, que "os extratos bancários - desde a abertura da conta corrente específica do ajuste em 2009 até seu encerramento - não foram encaminhados".
9.	A proposta de responsabilização da entidade e de sua ex-presidente, por parte do tomador de contas e da unidade técnica, teve como cerne a ausência de comprovação da execução financeira do objeto da avença. 
10.	Ocorre que, após a emissão da Nota Técnica 052/2015 (peça 34) , foram acostados aos autos, sem maiores explicações, diversos documentos (peças 48 a 62) que poderiam impactar na questão da execução financeira e no nexo de causalidade entre os recursos federais repassados e as despesas incorridas para a consecução do objeto acordado. 
11.	Tratava-se de cópias de cheques do Banco do Brasil assinados pela Sra. Cleide Hilda de Lima Souza e de partes do extrato bancário da conta corrente específica do Convênio 718.591/2009. As fotocópias do extrato tinham data de emissão/impressão de 2019 e a Nota Técnica 052 que anotou a ausência desse documento era de 2015.
12.	Considerando a diferença de datas, a falta de menção dos precitados elementos (peças 48 a 62) nas análises do tomador de contas e da SecexTCE e, ainda, a assertiva de que não foram encaminhados os extratos (v. item 8 acima) , entendi que seria necessário complementar o exame do acervo probatório coligido ao processo.
13.	Por conseguinte, determinei a reinstrução do feito pela unidade técnica, com vistas a que fossem apreciados todos os documentos que integravam os autos para fins de prestação de contas, e autorizei, caso fosse preciso, a realização de diligências ao tomador de contas e ao Banco do Brasil (peça 93) . 
14.	A SecexTCE deflagou diligência ao Banco para obter o extrato completo da conta específica do convênio, identificando os beneficiários dos pagamentos, especialmente nas modalidades de aviso de débito e de emissão de DOC (peças 96 a 98) . Em resposta, a instituição financeira apresentou os elementos insertos às peças 100 a 105.
15.	Em nova análise (peça 107) , a unidade técnica verificou que havia comprovantes nos autos que poderiam ser aproveitados em favor da convenente, conforme os pagamentos realizados à empresa Lar Imóveis Ltda., nos valores mensais de R$ 1.959,81, que se referiam ao gasto com locação de sala previsto no plano de trabalho (peça 2, p. 11 e 30) . Em consequência, a SecexTCE sugeriu que essa despesa fosse acolhida. Esclareceu ainda que foram emitidos 10 cheques para adimplir essa quantia de aluguel, mas o cheque 850026 foi devolvido (peça 104, p. 16) , logo, o montante a ser considerado nesse quesito seria de R$ 17.638,29 (9 x R$ 1.959,81) .
16.	Quanto às demais provas que já constavam do processo e às que foram acostadas por força da diligência, a Secretaria instrutiva compreendeu que são insuficientes para fins de prestação de contas do Convênio 718.591/2009, ante a falta de notas fiscais ou de documentos similares que indiquem a realização da despesa, bem como a ausência de identificação completa dos possíveis beneficiários dos pagamentos feitos com as verbas do convênio, o que afasta a comprovação de que os recursos foram empregados na finalidade acordada.
17.	Por conseguinte, os autos vieram conclusos ao Gabinete, em substância, com a proposta de irregularidade das contas da Sra. Cleide Hilda de Lima Souza e da Fundação, sugerindo-se a condenação solidária da ex-presidente e da entidade ao ressarcimento parcial dos valores repassados à FCRCN, com aplicação da multa prevista no art. 57 da Lei 8.443/1992 (peças 107 a 109) . Em nova manifestação nos autos, o Parquet se alinhou ao encaminhamento da unidade técnica (peça 110) .
18.	Fixadas a situação fático-jurídica, a análise e o desfecho oferecido ao Tribunal para os autos, passo à apreciação da matéria.
19.	No caso concreto, as deficiências na execução física e financeira do objeto do Convênio 718.591/2009 impediram a comprovação da boa e regular utilização dos recursos públicos federais transferidos à entidade.
20.	Quanto à execução física da avença, o Parecer Técnico 109/2014 da Secretaria de Políticas de Promoção da Igualdade Racial registrou que (peça 33) : "os documentos apresentados pela convenente possibilitam admitir que foram executadas 8 (oito) das 16 (dezesseis) atividades previstas, equivalentes a 50% do objeto. Depreende-se, portanto, que a Fundação Centro de Referência da Cultura Negra - FCRCN comprovou o cumprimento parcial do objeto do Convênio 718.519/2009".
21.	Acerca da execução financeira, a Nota Técnica 052/2015 da mesma Secretaria indicada no item anterior enumerou outras irregularidades que, em síntese, se seguem (peça 34) : a) não há documentos referentes a pesquisas de mercado e instrumentos de contratos firmados com as empresas selecionadas para prestação de serviços; b) os documentos de liquidação de despesas foram apenas listados, mas não anexados; c) os extratos bancários - desde a abertura da conta corrente específica do ajuste em 2009 até seu encerramento - não foram encaminhados; e d) não há informações sobre possíveis rendimentos de aplicação financeira dos recursos.
22.	Do Parecer e da Nota Técnica precitados sobressaem as seguintes conclusões: a) houve implementação física do convênio na proporção de 50% das atividades acordadas; e b) a ausência de documentos relevantes impediu a constatação do nexo de causalidade entre a fonte de receita e os gastos efetuados sob a égide do ajuste e, por conseguinte, afastou a comprovação da execução financeira da avença. 
23. 	É preciso deixar bem frisado que a prestação de contas deve demonstrar não só a execução física do objeto pactuado, mas também a adequada execução financeira, que evidencia o liame de causalidade entre os recursos federais repassados e as despesas incorridas para a consecução do objeto acordado, sem o que não há comprovação da boa e regular aplicação das verbas públicas e, em consequência, haverá imposição de ressarcimento do dano causado ao erário.
24. 	Noutras palavras, é imprescindível que o responsável demonstre, por meio de documentos idôneos, que o objeto do convênio foi efetivamente executado com os valores recebidos, o que não ocorreu nestes autos, pois a ausência de notas fiscais, recibos e outros documentos impossibilitam a comprovação da utilização dos recursos federais na finalidade a que se destinava o convênio.
25.	Destaca-se ainda que essa obrigatoriedade de evidenciar o adequado uso do dinheiro público decorre de imposição derivada do ordenamento jurídico, consoante o bloco normativo composto pelas disposições dos arts. 70, parágrafo único, da Constituição Federal, 93 do Decreto-lei 200/1967 e 66 do Decreto 93.872/1986.
26.	Nessa conexão de ideias, em vista da falta de elementos probatórios necessários à prestação de contas do Convênio 718.519/2009, podendo ser acolhida somente a despesa realizada para fins de pagamento de locação de imóvel prevista no plano de trabalho, pois nessa há nexo causal (v. item 15 acima) , a Sra. Cleide Hilda de Lima Souza e a Fundação devem ter suas contas julgadas irregulares, com condenação solidária ao ressarcimento do débito quantificado no processo e aplicação individual da multa proporcional ao dano capitulada no art. 57 da Lei 8.443/1992, ante a reprovabilidade de conduta e gravidade das ocorrências constatadas. 
27.	Acerca da multa, registro que não houve prescrição da pretensão sancionatória decenal do Tribunal, nos termos do Acórdão 1441/2016-TCU-Plenário (rel. min. Benjamin Zymler; red. min. Walton Alencar Rodrigues) , pois o ato interruptivo da prescrição que ordenou a citação ocorreu em 16/10/2019 (peça 72) e as irregularidades que permearam estes autos se deram em 2010.
28.	Por fim, devem ser autorizados o pagamento das dívidas em até 36 parcelas mensais e consecutivas, caso solicitado, e a cobrança judicial das dívidas, bem como remetido cópia do Acórdão que vier a ser proferido à Procuradoria da República no Estado de Minas Gerais, com fundamento no art. 16, § 3º, da Lei 8.443/1992 c/c art. 209, § 7º, do Regimento Interno do TCU, e ao Ministério da Mulher, da Família e dos Direitos Humanos.
	 Ante o exposto, manifesto-me por que seja adotada a deliberação que ora submeto a este Colegiado.
T.C.U., Sala das Sessões, em 14 de setembro de 2021.
MARCOS BEMQUERER COSTA
Relator